臺灣高等法院臺中分院民事判決　　　　　96年度上易字第109號
上　訴　人　乙○○
訴訟代理人　羅豐胤　　 律師
　　　　　　洪明儒　　 律師
被 上訴 人　甲○○○
訴訟代理人　李東炫　　 律師
上列當事人間請求拆屋還地事件，上訴人不服台灣台中地方法院
95年度訴字第157號中華民國96年1月31日第一審判決，提起上訴
，本院於96年6月5日言詞辯論終結，判決如下：
    主  文
上訴駁回。
第二審訴訟費用由上訴人負擔。
    事實及理由
一被上訴人起訴主張：坐落台中市南區○○○○段247之154地號
  及同段247之155地號土地 (下稱系爭土地)，為被上訴人與訴
  外人林蓮生 (已歿)、呂林慧珠及林慧珍共有，上訴人無正當
  權源，未經全體共有人同意，無權占用被上訴人共有之土地，
  並於其上搭蓋建物使用，妨害被上訴人所有權之行使，為此爰
  依民法第767條、第821條之規定提起本訴等語。並聲明上訴人
  應將占用被上訴人共有，坐落台中市南區○○○○段247之154
  地號土地，如附圖所示B部分、面積8平方公尺，及同段247之
  155地號土地，如附圖所示D部分，面積10平方公尺之地上建物
  拆除，並將土地返還被上訴人其他共有人。
  上訴人則以: 上訴人於91年8月1日就系爭土地，於台中市○○
  路、美村南路口，約5坪之土地，與共有人林蓮生、呂林慧珠
  及林慧珍簽立租賃契約，且經林蓮生等3人告知被上訴人確有
  同意出租土地，租期原為91年10月起至92年12月31日止，每月
  租金新台幣 (下同)5000 元，被上訴人等共有人推由呂林慧珠
  每6個月向上訴人收取1次，該租賃契約因租期屆滿後，上訴人
  繼續使用且被上訴人等共有人未為反對表示，仍向上訴人收取
  租金，雙方間視為不定期限租賃關係，上訴人非無權占有等語
  資為抗辯。並聲明被上訴人之訴及假執行之聲請均駁回。
二本件第一審對被上訴人之請求，判決勝訴並為附條件假執行之
  宣告，上訴人聲明不服，求為廢棄並駁回被上訴人在第一審之
  訴及假執行之聲請。被上訴人則求為判決駁回上訴。
三關於兩造主張之事實及其攻擊防禦方法及本院對上開攻擊防禦
  方法之意見及法律上意見，均與原審判決書記載者相同，茲引
  用之。
四兩造在本審提出之新攻擊防禦方法：
  (一)上訴人方面：
  1.依卷內資料觀之，系爭土地原係登記為訴外人林賴玉絹所有
    ，嗣於84年間由被上訴人與林蓮生、呂林慧珠、林慧珍對林
    賴玉絹提起訴訟以後，於84年10月間判決被上訴人等人勝訴
    ，而取得系爭土地之權利。依常情判斷，系爭土地既由被上
    訴人以訴訟方式取得，顯見被上訴人對於系爭土地之權利歸
    屬相當在意，則被上訴人對於系爭土地之使用情形，自無不
    加注意，任由其他共有人處理而不置一詞之可能。依證人呂
    林慧珠於原審證稱，85年間有人告訴我們有人占用我們的地
    ，我們去看時是上訴人，我們請他搬離，他說他沒有地方去
    ，後來上訴人補償我們一些錢，要他們讓他繼續做生意，那
    時只有我和姊姊、大哥去，所以和上訴人打一份契約書等語
    ，亦即上訴人係從85年間即被上訴人以訴訟方式取得系爭土
    地權利後不久，即已占用系爭土地並與林蓮生等人簽立租賃
    契約。如此，能否謂被上訴人自85年起至96年1月間，長達
    10年之期間，被上訴人對於系爭土地業由其他三名共有人出
    租予上訴人一節，全然不知？實有令人質疑之處。
  2.其次，依證人呂林慧珠於原審所證，定契約是由我和大哥（
    按即林蓮生）、妹妹林慧珍一起去的，租金都是交給我大哥
    ，我大哥也是大媽生的，事情都是我大哥處理。這塊的事情
    我都沒有與被上訴人接觸，我們平常很少與大媽那邊人來往
    ，都是大哥在處理等語；證人林慧珍則證稱：收來的租金都
    是交大哥，大哥再分給我們一半，大媽那邊的情形都是大哥
    在處理，我也很訝異姊姊不知道這件事等語。由上證言可知
    ，被上訴人就系爭土地之管理係完全授權交由與其均為同母
    所生之林蓮生處理，參酌民法第820條第1項規定共有物除契
    約另有訂定外，由共有人共同管理之，亦即共有物之管理方
    法可由共有人合意定之，只要共有人對於共有物之管理方式
    並無異議，則有拘束全體共有人之效力，並非必由共有人全
    體管理之。因而，於本件應可認定被上訴人自始即將系爭土
    地之管理，交由林蓮生等人為之，因而其於十餘年間對於系
    爭土地之使用方式毫無意見，依照民法第820條第1項規定意
    旨，系爭土地之出租對被上訴人亦有效力。
  3.再者，綜觀本件訴訟繫屬前後之經過，系爭土地經由林蓮生
    等3人出租予上訴人，上訴人並無任何違約情形，且該租約
    因到期後出租人繼續向上訴人收取租金而視為不定期限租賃
    。林蓮生等3人為否認系爭土地存有不定期租賃契約之事實
    ，先於94年10月14日寄發存證信函，略指上訴人未經同意擅
    將土地轉租他人，通知終止租約云云。經上訴人發函向其等
    解釋並再度請求其等前來收取租金，亦有部分郵件遭到退回
    。此後即由被上訴人提起本件訴訟，訴請上訴人遷讓土地。
    以上過程足以顯示被上訴人純係配合林蓮生等人之行動，利
    用上訴人漏未於租賃契約書簽章之理由，而對上訴人提起本
    件訴訟。
  4.至於證人林任偉所為證言，經查林任偉為系爭土地共有人之
    林蓮生之繼承人，被上訴人為其姑姑，林蓮生業已往生，該
    證人亦為系爭土地之共有人。本件訴訟之成敗與該證人有利
    害關係，自然難以僅憑其陳述而認定事實，併此敘明。
  (二)被上訴人方面：
  1.上訴人於上訴理由狀內稱「民法第367條之1第1項特規定法
    院認有必要，得依職權訊問當事人」請求鈞院依職權訊問被
    上訴人本人，惟遍查我國民法似無是項規定；上訴人所稱似
    屬誤繕。按民事訴訟法第367-1條規定，鈞院自得於必要時
    依職權訊問當事人本人，惟是案被上訴人本人已委律師擔任
    訴訟代理人，對本案之主張、陳述均清晰、明白，且具有法
    律專業知識，豈有妨礙被上訴人攻擊防禦權行使之虞。
  2.上訴人據以為主張之契約內，並未包含被上訴人；被上訴人
    對該契約一無所知，前情，業有系爭契約契約書及證人林任
    偉、呂林慧珠、林慧珍等證言附卷為憑，被上訴人既否認上
    訴人之主張，且經一審判決認定被上訴人所稱為實，顯無可
    能期待被上訴人到庭後，會為不利自己之陳述。
  3.況上訴人於原審，並未就系爭事實，有求傳訊被上訴人本人
    到庭之舉，此刻徒以有心人士利用訴訟技巧阻止發現真實為
    執詞，意請鈞長傳訊高齡76歲（民國21.1.14出生）之老太
    太到庭為證，恐有拖延訴訟之疑。
  4.且上訴人空言為使事實早日呈現；既欲早日實現，又因何於
    第一審期間不為聲請？其辯稱證人林任偉所言證據能力部分
    ，與被上訴人本人是否到庭並無干係，揆諸其他到庭證人所
    言，與證人林任偉所言並無二致；上訴人所請顯屬無由。
五本院關於前述兩造提出新攻擊防禦方法之意見：
  (一)本件被上訴人主張系爭土地為被上訴人與訴外人林蓮生 (已
    歿)、呂林慧珠及林慧珍共有，上訴人現占系爭247之154地
    號土地，如附圖所示B部分、面積8平方公尺，及同段247之
    155地號土地，如附圖所示D部分，面積10平方公尺設置地上
    物情，為上訴人所不爭執，並有被上訴人所提出之土地登記
    謄本2份為證，且經原審履勘現場查核屬實，並製有勘驗筆
    錄及繪製測量圖，在卷可稽，自堪信為真實；又被上訴人主
    張上訴人係無權占有前述土地，惟為上訴人所否認，並以前
    詞置辯，是本件所應審究者為：兩造間就系爭上訴人所占有
    之土地，是否有不定期限租賃關係存在？按當事人主張有利
    於己之事實者，就其事實有舉證之責任。民事訴訟法第277
    條前段定有明文。本件上訴人抗辯：其與被上訴人間系爭土
    地訂有不定期限租賃契約，惟為被上訴人所否認，上訴人就
    其抗辯之事實，自負舉證之責，雖上訴人提出租賃契約書1
    份、甘龍強律師存證信函1份、現場照片4張、原審84年度重
    訴字第394號民事判決1份、台中法院郵局4602號、民權路郵
    局9084號存證信函、回執各1份為證，惟查：
  1.依上訴人提出附卷之租賃契約書，其出租人記載為：林蓮生
    、呂林慧珠、林慧珍，承租人為乙○○，被上訴人並未列名
    其上擔任出租人，且其契約中亦無代理被上訴人出租之記載
    ，是被上訴人主其非系爭租賃契約之當事人，並非無據，尚
    難僅依上訴人所提之系爭租賃契約書，即認被上訴人為系爭
    租賃契約之出租人。又上訴人提出附卷之甘龍強律師存證信
    函，其函文明載主旨：代當事人林蓮生、呂林慧珠、林慧珍
    通知終止租約，請查照。且於說明欄再次重申，其代當事人
    林蓮生、呂林慧珠、林慧珍發函，均未記載其代被上訴人發
    函，亦無從依系存證信函之記載，即認被上訴人有將系爭土
    地出租予上訴人。再者，現場照片4張為上訴人抗辯其設置
    地上物有受毀損情事，其與兩造間是否有租賃契約存在，本
    屬無關，自不足以證明上訴人抗辯之事實存在。至於上訴人
    提出之原審84年度重訴字第394號民事判決，觀其內容，為
    被上訴人與訴外人林蓮生、呂林慧珠、林慧珍，共同以共有
    人之身份，向否認其等為系爭土地共有人之訴外人林賴玉絹
    提起確認之訴，並請求林賴玉絹為變更登記，全文並無系爭
    租賃契約之相關記載，更難以該判決之存在，即遽認上訴人
    抗辯之事實存在。另上訴人提出附卷之台中法院郵局4602號
    、民權路郵局9084號存證信函、回執，其內容為上訴人單方
    之意思表示，且審其內容為上訴人委任洪明儒律師函催訴外
    人林蓮生、呂林慧珠、林慧珍前來收取租金，及代上訴人回
    函予訴外人林蓮生、呂林慧珠、林慧珍，陳明其向林蓮生、
    呂林慧珠、林慧珍承租之系爭土地，並無轉租之情事，及通
    知訴外人林蓮生、呂林慧珠、林慧珍向其收取租金等情事，
    均與被上訴人無涉，更難以該等函文之存在，即認兩造間有
    上訴人所抗辯之租賃契約存在。
  2.又證人即訴外人林蓮生之子林任偉到庭陳證：「．．．系爭
    土地原來是空地，上訴人自行占有，我父親同情他（即上訴
    人）沒有地方，就讓他使用，後來上訴人經營生意，我父親
    就與他訂立租約，每月3,000元，我姑姑（即被上訴人）他
    並不知情，租金由我父親與另二人（林慧珍、呂林慧珠）訂
    立契約，租金由他們三人輪流收取，因為他們三人的持分已
    超過上訴人占用部分，所以就沒有徵得被上訴人的同意，也
    沒有告知被上訴人…」、「…我父親於去年7月過世，我始
    終與我父親同，…我也看過父親與上訴人租賃契約書」等語
    （詳參原審95年9月4日言詞辯論筆錄）；而證人呂林慧珠亦
    到庭陳證：「我是認識上訴人，之前朋友告訴我說有人占用
    我的土地，看到上訴人占用我的地，上訴人說要租用我們的
    地，我說我不能作主，說要與我大哥林蓮生，我就告訴我大
    哥與妹妹林慧珍，這塊地共有是四位，還有一位是我大媽女
    兒就是被上訴人，因為這塊地都是我大哥處理，訂契約是我
    和大哥、妹妹林慧珍去的，租金都是交給我大哥，我大哥也
    是大媽生的，事情都是我大哥處理，所以我不知道我大哥有
    沒有將租金給被上訴人。這塊的事情我都沒有與被上訴人接
    觸，我們平常很少與大媽那邊人來往。我並沒有告訴上訴人
    關於被上訴人的事情，我不清楚大哥那邊的事情，都是大哥
    在處理，上訴人知道這塊地是共有，但我不知道上訴人知不
    知道共有的人有四位，我也不知道被上訴人知不知道有租給
    別人，因為都是大哥在處理。後來我去收錢，是上訴人對我
    不客氣，而且我妹妹去收錢，他還把鐵門關起來，後來我們
    才終止租約。我們現在要把處理，不要再租給他。」、「我
    們大房、二房分的很清楚，大房都是大哥在處理，我們不會
    去過問大哥那邊的事情。我們這邊我和妹妹二個人一起處理
    。我大哥分到給我們的錢有時是4500元，有時是5000元不一
    定，我再與我妹妹一起分。我們向上訴人收的錢有多少，大
    哥就分一半錢給我們二房這邊。」等語（詳參原審96年1月8
    日言詞辯論筆錄）；證人林慧珍亦到庭陳證：「85年有人告
    訴我們有人占用我們的地，我們去看是上訴人，我們請他搬
    離，他說他沒有地方去，後來上訴人補償我們一些錢，要我
    們讓他繼續讓他做生意，那時只有我和姊姊、大哥去，所以
    和上訴人打一份契約書，實際上是補償費用，後來都是我姐
    姐去收租金，收來的租金都是交給大哥，大哥再分給我們一
    半。我們並不知道大媽那邊的情形，被上訴人都沒有出面，
    大媽那邊的情形都是大哥在處理。所以就系爭土地我們都沒
    有與被上訴人接觸過，我們一年只見一次面，都從未談起這
    件情形，我也很訝異姊姊不知道這件事。」等語（詳參原審
    96年1月8日言詞辯論筆錄），依證人林任偉、呂林慧珠、林
    慧珍三人前述證詞，系爭土地之出租全由訴外人林蓮生、呂
    林慧珠、林慧珍三人出面處理，於處理過程中，被上訴人未
    曾參與，且亦無證據證明被上訴人有收取租金之情事，核諸
    上訴人提出之租賃契約書，出租人亦列名林蓮生、呂林慧珠
    、林慧珍三人，足證將系爭土地出租予上訴人之人為林蓮生
    、呂林慧珠、林慧珍三人，被上訴人主張其未將系爭土地出
    租予上訴人，兩造間並無租賃關係存在，應屬真實。上訴人
    抗辯被上訴人有將系爭共有之土地出租予上訴人，自無可採
    。
  3.按共有土地之出租，為共有物管理行為，依民法第820條第1
    項規定，除契約另有訂定外，應由共有人全體共同為之，如
    共有人中之一人擅將共有土地出租與他人，對其他共有人應
    不生效力﹙最高法院86年度台上字第3020號及92年度台上字
    第1734號判決參照﹚。本件上訴人既僅與系爭土地之共有人
    林蓮生、呂林慧珠、林慧珍訂定租賃契約，並僅向林蓮生、
    呂林慧珠、林慧珍給付租金，依上開說明，對其他共有人即
    被上訴人自不生效力。則上訴人占有系爭土地，即屬無正當
    權源，自屬無權占有。又按所有人對於無權占有或侵奪其所
    有物者，得請求返還之。對於妨害其所有權者，得請求除去
    之。有妨害其所有權之虞者，得請求防止之。民法第767條
    定有明文；且各共有人對於第三人，得就共有物之全部為本
    於所有權之請求。但回復共有物之請求，僅得為共有人全體
    之利益為之。民法第821條亦定有明文。上訴人既未能舉證
    明證其就系爭土地有占有之正當權源，被上訴人主張上訴人
    係無權占有系爭土地，其得請求上訴人除去妨害，並將土地
    返還，於法有據，從而，被上訴人依據所有物返還請求權，
    請求上訴人應將坐落台中市南區○○○○段247之154地號土
    地上，如附圖所示B部分、面積8平方公尺，及同段247之155
    地號土地上，如附圖所示D部分，面積10平方公尺之地上建
    物拆除，並將土地返還被上訴人及其他共有人，為有理由，
    原審予以准許，尚無不合，上訴意旨執前述之爭詞，指摘原
    判決不當，核無理由，應予駁回。
六本件事證已臻明確，上訴人請求傳訊被上訴人到庭，然上訴人
  負有舉證證明委任契約存在之責任，但其所舉之證據，證明力
  薄弱，各該文書既無被上訴人簽名，又無書面之委任契約存在
  ，另多位證人亦無證述被上訴人並不知情，被上訴人既否認上
  訴人之主張，不可能期待被上訴人到庭後，會為不利自己之陳
  述，本院斟酌前開狀況，認為有委任訴訟代理人之被上訴人，
  其訴訟代理人已能明確表達其立場，依現存之證據，本院已足
  判斷，並無依職權傳訊被上訴人本人到場必要。兩造其餘攻擊
  防禦方法，及其他主張與事證，核於判決結果不生影響，爰不
  一一論述，附此敘明。
據上論結，本件上訴為無理由，依民事訴訟法第449條第1項、第
78條、第390條第2項、第3項、第392條，判決如主文。
中　　華　　民　　國　　96　　年　　6 　　月　　20　　日
                  民事第四庭    審判長法　官　黃斐君
                                      法　官  陳蘇宗
                                      法　官  黃永祥
以上正本係照原本作成。
不得上訴。
                                      書記官　陳信和
中　　華　　民　　國　　96　　年　　6 　　月　　21　　日
                                                      Ｃ
